臺灣彰化地方法院民事裁定
110年度消債職聲免字第12號
聲  請  人  
即  債務人  林晉溢  
代  理  人  張仕融律師
相  對  人  
即  債權人  合作金庫商業銀行股份有限公司

法定代理人  雷仲達  


相  對  人  
即  債權人  台北富邦商業銀行股份有限公司

法定代理人  程耀輝  


相  對  人  
即  債權人  國泰世華商業銀行股份有限公司

法定代理人  郭明鑑  


相  對  人  
即  債權人  元大商業銀行股份有限公司


法定代理人  翁  健  


相  對  人  
即  債權人  台新國際商業銀行股份有限公司

法定代理人  尚瑞強  


相  對  人  
即  債權人  萬榮行銷股份有限公司

法定代理人  劉五湖  


相  對  人  
即  債權人  長鑫資產管理股份有限公司

法定代理人  林樹旺  


相  對  人  
即  債權人  摩根聯邦資產管理股份有限公司

法定代理人  李文明  


相  對  人  
即  債權人  台灣金聯資產管理股份有限公司

法定代理人  郭文進  


相  對  人  
即  債權人  富邦資產管理股份有限公司

法定代理人  程耀輝  


相  對  人  
即  債權人  勞動部勞工保險局

法定代理人  石發基  


相  對  人  
即  債權人  亞太電信股份有限公司

法定代理人  呂芳銘  


相  對  人  
即  債權人  滙誠第二資產管理股份有限公司

法定代理人  莊仲沼  


相  對  人  
即  債權人  滙誠第一資產管理股份有限公司

法定代理人  莊仲沼  


相  對  人  
即  債權人  衛生福利部中央健康保險署

法定代理人  李伯璋  


上列聲請人因消費者債務清理事件聲請免責，本院裁定如下： 
    主  文
債務人林晉溢應予免責。
    理  由
一、按法院為終止或終結清算程序之裁定確定後，除別有規定外
    ，應以裁定免除債務人之債務，消費者債務清理條例（下稱
    消債條例）第132條定有明文。又法院裁定開始清算程序後
    ，債務人有薪資、執行業務所得或其他固定收入，扣除自己
    及依法應受其扶養者所必要生活費用之數額後仍有餘額，而
    普通債權人之分配總額低於債務人聲請清算前2年間，可處
    分所得扣除自己及依法應受其扶養者所必要生活費用之數額
    者，法院應為不免責之裁定；但債務人證明經普通債權人全
    體同意者，不在此限。另債務人有下列各款情形之一者，法
    院應為不免責之裁定；但債務人證明經普通債權人全體同意
    者，不在此限：㈠於7年內曾依破產法或本條例規定受免責；
    ㈡故意隱匿、毀損應屬清算財團之財產，或為其他不利於債
    權人之處分，致債權人受有損害；㈢捏造債務或承認不真實
    之債務；㈣聲請清算前2年內，因消費奢侈商品或服務、賭博
    或其他投機行為，所負債務之總額逾聲請清算時無擔保及無
    優先權債務之半數，而生開始清算之原因；㈤於清算聲請前1
    年內，已有清算之原因，而隱瞞其事實，使他人與之為交易
    致生損害；㈥明知已有清算原因之事實，非基於本人之義務
    ，而以特別利於債權人中之一人或數人為目的，提供擔保或
    消滅債務；㈦隱匿、毀棄、偽造或變造帳簿或其他會計文件
    之全部或一部，致其財產之狀況不真確；㈧故意於財產及收
    入狀況說明書為不實之記載，或有其他故意違反本條例所定
    義務之行為，致債權人受有損害，或重大延滯程序。消債條
    例第133條、第134條分別定有明文。又消債條例之立法目的
    ，在於使陷於經濟上困境之消費者，得分別情形依該條例所
    定重建型債務清理程序（更生）或清算型債務清理程序（清
    算）清理債務，藉以妥適調整其與債權人及其他利害關係人
    之權利義務關係，保障債權人之公平受償，並謀求消費者經
    濟生活之更生機會，從而健全社會經濟發展；消費者依清算
    程序清理債務，於程序終止或終結後，為使其在經濟上得以
    復甦，以保障其生存權，除另有前開消債條例第133條、第1
    34條所規定不予免責之情形外，就債務人未清償之債務採免
    責主義（消債條例第1條、第132條立法目的參照）。
二、本件聲請人前於民國107年10月19日依消債條例具狀聲請更
    生，經本院以107年度消債更字第95號（該案卷宗下稱更生
    卷）裁定自108年5月16日16時起開始更生程序，並由本院司
    法事務官以108年度司執消債更字第29號進行更生之執行程
    序，惟因聲請人所提更生方案應不予認可，而於109年5月29
    日經本院以109年度消債清字第15號裁定自109年5月29日下
    午4時起開始進行清算程序，並由本院109年度司執消債清字
    第14號為清算之執行。因其可供清算財產包括：㈠合作金庫
    伸港分行存款新臺幣（下同）10,022元；㈡臺灣土地銀行福
    興分行、台中銀行和美分行存款合計353元；㈢彰化縣○○鄉○○
    段000地號土地及同段24、281建號建物拍賣餘款1,002,897
    元。經核前開㈠之帳戶係遭詐騙集團所利用，受詐欺被害人
    匯入之款項非聲請人所有，且被列為警示帳戶無法提款，經
    函詢合作金庫伸港分行認其所述為真，而不予處分；㈡之存
    款業經聲請人解繳到案，逕分配予各債權人；㈢之拍賣餘款1
    ,002,897元，逕分配予各債權人，合計分配總額為1,003,25
    0元【計算式：353元＋1,002,897元＝1,003,250元】，並由本
    院執行處作成分配表，記載分配之順位、比例及方法，該分
    配表經送達債權人與聲請人，且予以公告在案，並經裁定清
    算程序終結等情，業經本院調取前開卷宗核閱無誤。是依首
    揭規定，應依職權裁定是否免除聲請人之債務。
三、依消債條例使債權人就免責與否表示意見：
  ㈠債權人元大商業銀行股份有限公司、台新國際商業銀行股份
    有限公司具狀陳稱：不同意免責，請依職權調查聲請人有無
    消債條例第133條、第134條不免責事由。
  ㈡債權人台北富邦商業銀行股份有限公司、國泰世華商業銀行
    股份有限公司、長鑫資產管理股份有限公司、滙誠第二資產
    管理股份有限公司具狀陳稱：不同意免責，聲請人有消債條
    例第133條不免責事由等語。
  ㈢債權人摩根聯邦資產管理股份有限公司、富邦資產管理股份
    有限公司具狀陳稱：不同意聲請人免責等語。
  ㈣其餘債權人則未表示任何意見或無意見。
四、經查：
  ㈠聲請人無消債條例第133條所定不免責事由：
    1.按消債條例第133條本文係規定法院裁定開始清算程序「
      後」，債務人有薪資、執行業務所得或其他固定收入之情
      形。觀其立法目的在避免債務人濫用清算程序以獲免責，
      並敦促有清償能力者，利用薪資等固定收入清償債務而受
      免責，以保障債權人可受最低清償，可知立法者之用意並
      非以特定時點認定債務人有無固定收入。而當係賦與法院
      於裁定免責前，綜合考量債務人自裁定開始債務清理程序
      時起，至免責裁定前之經濟能力及收入狀況，有無以固定
      收入清償達消債條例第141條所定數額之債務而受免責之
      可能，有無濫用債務清理程序之惡意等情節，決定應否為
      債務人不免責之裁定。次按法院裁定開始更生程序後，債
      務人免責前，法院裁定開始清算程序，其已進行之更生程
      序，適於清算程序者，作為清算程序之一部；其更生聲請
      視為清算聲請，消債條例第78條第1項定有明文。為貫徹
      消費者債務清理條例妥適調整債務人與債權人及其他利害
      關係人之權利義務關係之立法目的，參酌本條規定，在適
      於清算程序之情形下，自應以法院裁定開始更生時起，作
      為認定債務人有無薪資收入之時點；且就消債條例第133
      條所稱「聲請清算前2年間」之部分，時間點亦應提前至
      「聲請更生前2年間」為當，合先敘明。
    2.本院裁定開始清算程序後，聲請人固定收入扣除必要生活
      費用之數額後，仍有餘額：
　　　⑴聲請人於裁定開始清算後每月固定收入：聲請人陳稱自1
        08年5月16日裁定開始更生程序至今均在物格股份有限
        公司工作，每月薪資27,000元（本院卷第97頁），與其
        勞保及就保資料核無不合（更生卷第242頁至第243頁）
        ，堪予採信。足認聲請人每月有27,000元之固定收入。
　　　⑵聲請人必要生活費支出：按債務人必要生活費用，以最
        近1年衛生福利部或直轄市政府所公告當地區每人每月
        最低生活費1.2倍定之。消債條例第64條之2第1項定有
        明文。查聲請人並未說明其自裁定開始清算後之每月必
        要生活費用項目及金額，本院爰參酌110年臺灣省每人
        每月最低生活費13,288元，並據以計算之聲請人必要生
        活費用為每月15,946元【計算式：13,288元×1.2倍＝15,
        946元，元以下四捨五入，下同】，認以該金額定其每
        月必要生活費，核屬適當。
　　　⑶聲請人陳稱：需支出其母李碧蓮扶養費5,000元等語（本
        院卷第97頁）。按民法第1117條規定，受扶養之要件以
        不能維持生活，而無謀生能力者為限，雖同條第2項規
        定，於直系血親尊親屬，不受無謀生能力之限制，但仍
        有「不能維持生活」之要件。查李碧蓮並無所得，名下
        僅有有限責任彰化第六信用合作社股份，財產價值約2,
        000元，有104至106年稅務電子閘門財產所得資料調件
        明細表在卷可稽（更生卷第263頁至第268頁），堪認有
        不能維持生活情形。復依民法第1115條規定，李碧蓮之
        扶養義務人包含聲請人、林富雄、林惠雅、林欣怡4人
        ，業據聲請人提出戶籍謄本在卷可查（更生卷第203頁
        至第205頁）；衡諸李碧蓮設籍於彰化縣，依消債條例
        第64條之2第2項規定，其每月必要生活費用亦為15,946
        元，次依聲請人應負擔扶養義務之比例計算，應負擔3,
        987元【計算式：115,946元÷4人＝3,987元】。準此，聲
        請人所得主張之扶養費數額為3,987元，逾此範圍則不
        足採。
　　　⑷據此，綜合聲請人自本院裁定開始清算程序時起，至本
        件裁定前之經濟能力及收入狀況等一切情形，聲請人每
        月之固定收入27,000元，扣除其個人必要生活費用15,9
        46元及李碧蓮之扶養費3,987元後，尚有餘額7,067元【
        計算式：27,000元－15,946元－3,987元＝7,067元】。
　　3.本件普通債權人之分配總額「高於」聲請人聲請更生前2
      年間，可處分所得扣除必要生活費用之數額：
      ⑴聲請人聲請更生前2年間（即105年10月20日至107年10月
        19日間）收入合計1,089,004元。聲請人於104年1月1日
        起至107年4月30日止，受僱於濬禾工業有限公司，每月
        薪資約5萬元；於107年5月1日起至同年11月30日止，受
        僱於連運貨運有限公司，每月薪資約3萬元（本院卷第9
        7頁），於聲請更生前2年間收入合計1,089,004元【計
        算式：濬禾（日薪1,667元×12日）＋（月薪5萬元×18月
        ）＝920,004元；連運（月薪3萬元×5月）＋（日薪1,000
        元×19日）＝169,000元；920,004元＋169,000元＝1,089,0
        04元】。
　　　⑵聲請人聲請更生前2年間個人必要生活費用，依每月12,4
        00元（更生卷第11頁至第13頁）計算，合計個人必要生
        活費用297,600元【計算式：12,400元×24月＝297,600元
        】。扶養費則依每月3,000元（更生卷第13頁）計算，
        合計72,000元【計算式：3,000元×24月＝72,000元】。
　　　⑶綜上，本院爰綜合考量債權人受分配總額1,003,250元（
        詳參清算執行卷2及前揭所述），高於聲請人聲請清算
        前2年可處分所得1,089,004元扣除必要生活費用297,60
        0元及扶養費72,000元後之數額719,404元【計算式：1,
        089,004元－297,600元－72,000元＝719,404元】，足認聲
        請人無消債條例第133條所定不免責事由。
  ㈡聲請人無消債條例第134條規定之不免責事由：
    1.依消債條例關於清算程序係以免責主義為原則，不免責為
      例外，倘債權人主張債務人有消債條例第134條各款所定
      不免責之情事，即應由債權人就債務人有合於上開各款要
      件之事實，提出相當之事證證明之。
    2.檢視債權人不同意聲請人免責，或未提出具體理由，或所
      提出之指摘未提出相當事證供本院調查，本院又查無聲請
      人有消債條例第134條各款情形，難認有消債條例第134條
      之不免責事由。　 
五、綜上所述，聲請人經法院為清算程序終結之裁定確定，既無
    消債條例第133條或第134條各款所定之不應免責情形存在，
    揆諸前揭說明，應以裁定免除聲請人之債務，是聲請人聲請
    免責，自應予准許。
六、爰裁定如主文。 　
中　　華　　民　　國　　110 　年　　5 　　月　　31　　日
              民事第四庭    法　　　官　徐沛然
以上正本係照原本作成。
如對本裁定抗告，應於裁定送達後10日內向本院提出抗告狀。 
中　　華　　民　　國　　110 　年　　5 　　月　　31　　日
                            書　記　官　蔡明株